【裁判字號】    88,自,355
【裁判日期】    890208
【裁判案由】    偽造有價證券
【裁判全文】
臺灣臺中地方法院刑事判決                          八十八年度自字第三五五號
    自  訴  人  丙○○
    代  理  人  桑銘忠律師
    被      告  乙○○
                甲○○
    共      同
    選任辯護人  吳中和
右列被告因偽造有價證券案件，經自訴人提起自訴，本院判決如左：
    主  文
乙○○、甲○○均無罪。
    理  由
一、自訴意旨略以：自訴人於民國（下同）八十一年六月一日，代表溫莎堡實業有限
    公司（下稱溫莎堡公司）與乙○○簽訂土地租賃契約，承租乙○○所有，坐落台
    中縣豐原市○○段第二四—二地號土地，面積二百零六平方公尺。租期自八十一
    年六月一日起至八十四年五月三十一日止。嗣自訴人為履行上開租賃契約第二條
    所定交付保證金新台幣（下同）二百四十萬元商業本票之義務，即於八十二年六
    月二日簽發未載到期日、票號０六一０二五號、票載金額二百四十萬元之本票一
    紙，於同年月四日交由甲○○轉交乙○○。詎料乙○○、甲○○等於八十六年十
    一月十七日，明知前開自訴人簽發之本票未載到期日，依法視為見票即付，其請
    求權時效應已罹於時效，然竟未經自訴人同意，擅自於前開本票填寫到期日為八
    十四年五月三十一日，變造前開由自訴人簽發之本票。嗣由乙○○持向本院聲請
    裁定，因認乙○○、甲○○等均涉有變造有價證券之罪嫌等語。
二、按犯罪事實應依証據認定之，無証據不得推定其犯罪事實；不能證明被告犯罪或
    其行為不罰者，應諭知無罪之判決，刑事訴訟法第一百五十四條第三百零一條
    第一項分別定有明文。訊據被告等均堅詞否認有何不法犯行，並辯稱上開本票於
    自訴人交付時即已填載到期日為八十四年五月三十一日，被告等並無偽造有價證
    券之行為等語。經查：
    兩造前開土地承租期間係自八十一年六月一日起至八十四年五月三十一日止，
      共計三年。而依租賃契約第二條約定，每月租金一萬五千元，期滿須得被告乙
      ○○之同意始得續租，每次一年為限。租金每年調高一成，簽約時自訴人另交
      付保證金二百四十萬元之商業本票予被告乙○○收執，以保證自訴人依約履行
      各項義務等語。前開本票金額即為二百四十萬元，足證上開本票應係自訴人交
      付被告乙○○，保證依約履行各項契約義務。而承租人於租賃契約中負擔之義
      務，除須按期給付租金外，尚應於期滿後依約返還租賃標的物，是以如依商業
      習慣而言，前開保證本票之到期日記載為租賃期滿之八十四年五月三十一日，
      核與事理相符，應值採信。依自訴人所稱，上開本票係於八十二年六月四日交
      付被告甲○○轉交被告乙○○等情，倘若上開本票未載到期日，則被告等是否
      同意收受，已非無疑；尤其上開本票如未填載到期日，則於租賃期間尚未屆滿
      前，本票請求權即已罹於消滅時效，顯然失其保證之意義，有違交易本旨，要
      非可採。被告等辯稱取得本票擔保之目的包含租金給付及屆期返還土地等義務
      ，較符租賃契約之特質，洵堪採信。
    按履約保證金，係指當事人之一方為確保履行契約而交付他方之金錢或票據。
      本案租賃契約約定自訴人之義務包含：給付租金（第二條）、不得轉租或讓與
      他人使用（第三條）、不得搭建永久性建築物（第四條）、地價稅捐負擔（第
      五條）。綜上所述，上開本票保證金之範圍，即為租賃契約第二條至第五條之
      內容。倘如自訴人所稱，上開本票擔保之範圍並不包括租賃標的之返還義務，
      則其擔保金額自應與租金總額大致相當始符常理。然則本案租賃契約之履行期
      間係自八十一年六月一日起至八十四年五月三十一日止，共三十六期，按每月
      租金一萬五千元計，租金總額亦僅為五十四萬元，即令包含其他擔保範圍，亦
      不致高達二百四十萬元，從而自訴人前開所述，應非允當。
    證人丁○○於審理中亦自承上開本票係其填寫（到期日部分除外）等語，經本
      院先後命其當庭繕寫阿拉伯數字八四、五、三一（即本票之到期日）五次及調
      閱其與金融機關（豐原郵局）往來時所填寫之單據後，詳細比對其字跡與前開
      本票上之字跡，無論就運筆形勢及字體結構觀察，均與上開本票所載到期日極
      為類似。況且此部分嗣經本院送請調查局鑑定結果，亦認到期日部分之墨跡與
      其他手寫部分之墨跡反應相近（參見卷附調查局鑑定通知書）。按丁○○與自
      訴人為兄妹關係，故其所為證述難免迴護自訴人，其稱到期日部分非其填寫等
      語，尚難輕信。
    本院依自訴人之聲請，先後二次將上開本票原本送請法務部調查局鑑定到期日
      之墨跡與其他部分之墨跡是否相同？本票原本之記載與被告甲○○親自書寫之
      租賃契約書及被告等當庭書寫之文字、阿拉伯數字是否相同？均無從認定本票
      到期日部分係遭被告等變造所致，此有各該調查局覆函通知在卷可稽。
    被告乙○○前於八十四年六月二十七日以存證信函（中郵管局第五十三支局第
      一三六０號）詢問自訴人是否續租，自訴人則於同年七月一日以存證信函（台
      中四八支局第一五０號）回覆被告答稱其非溫莎堡公司之代表人，無權代表簽
      約，並請被告乙○○返還上開本票等語。足見自訴人應認上開本票請求權時效
      並未消滅，否則如依其於審理中所述等情，上開本票早已罹於時效（自八十二
      年六月二日發票日起算），則其嗣於八十四年七月一日回覆被告乙○○時，既
      已明知自發票後迄至八十四年七月一日止，被告乙○○並未提示上開本票請求
      付款，亦無任何他人經由背書轉讓主張票據權利，何須再於存證信函中主張返
      還？自訴人所述顯與事實有違，不足採信。
三、綜上所述，本院查無其他積極事證足以證明被告犯罪，自應為無罪之諭知。
據上論斷，應依刑事訴訟法第三百四十三條，第三百零一條第一項，判決如主文。
中      華      民      國    八十九    年      二      月      八      日
                                            台灣台中地方法院刑事第一庭
                                                    法  官  張  升  星
右正本證明與原本無異。
如不服本判決，應於判決送達後十日內，向本院提出上訴狀上訴於台灣高等法院台中
分院（須附繕本）。
                                                    書記官
中      華      民      國    八十九    年      二      月      八      日


司法院資訊處製作；財團法人民間司法改革基金會備份。
